【裁判字號】    97,簡上,14
【裁判日期】    970820
【裁判案由】    返還寄託物
【裁判全文】
臺灣嘉義地方法院民事判決  97年度簡上字第14號
上  訴  人  戊○○
即被上訴人
訴訟代理人  丁○○
被 上訴 人  財團法人嘉義縣新港奉天宮
即 上訴 人
法定代理人  己○○
訴訟代理人  王百治律師
上列當事人間請求返還寄託物事件，上訴人對於民國96年12月26
日本院嘉義簡易庭96年度嘉簡字第966號第一審判決提起上訴，
本院於民國97年8月6日言詞辯論終結，本院判決如下：
    主  文
原判決關於命被上訴人即上訴人財團法人嘉義縣新港奉天宮給付
上訴人即被上訴人戊○○新台幣壹拾貳萬伍仟元，及自民國九十
六年九月一日起至清償日止，按年息百分之五計算之利息及其假
執行之宣告，暨訴訟費用之裁判廢棄。
前開廢棄部分，上訴人即被上訴人戊○○在第一審之訴駁回。
上訴人即被上訴人戊○○之上訴駁回。
第一、二審訴訟費用由上訴人即被上訴人戊○○負擔。
    事實及理由
一、戊○○起訴主張：
（一）伊於民國95年5月13日，將家中供奉已久之「佛祖」、「
      關聖帝君」神像，寄奉於財團法人嘉義縣新港奉天宮內，
      並添香油錢新台幣（下同）2,000元，由其允為保管1年，
      詎伊於96年5月8日欲迎回上開2尊神像時，僅見「佛祖」
      神像尚在其宮內，「關聖帝君」神像則已未見得，是該「
      關聖帝君」神像顯於其之保管中遺失，致無法返還，又該
      「關聖帝君」神像目前之價值含開光費用為20萬5,000元
      ，爰依寄託契約及侵權行為之法律關係，提起本訴。並聲
      明請求：財團法人嘉義縣新港奉天宮應給付戊○○20萬5,
      000元及自起訴狀繕本送達翌日起至清償日止，按年息百
      分之五計算之利息。（原審判決財團法人嘉義縣新港奉天
      宮應應給付戊○○12萬5,000元及自96年9月1日起至清償
      日止，按年息百分之五計算之利息並依職權宣告假執行，
      戊○○其餘之訴駁回，兩造就其敗訴部分聲明不服提起上
      訴。）
（二）戊○○於本院審理中除引用原審所為之陳述，並補稱：
    1.按「受寄人保管寄託物，應與處理自己事務為同一之注意
      ，其受有報酬者，應以善良管理人之注意為之。」民法第
      590條定有明文。查戊○○將佛祖、關聖帝君二尊神像，
      交由財團法人嘉義縣新港奉天宮保管，並開立收據交戊○○收執，兩造間顯已成立無償寄託契約至明。另關聖帝君
      神像，在無人持收據領回情況下，竟不翼而飛，顯見財團
      法人嘉義縣新港奉天宮就神像之保管，未達與處理自己事
      務為同一注意，應負債務不履行之損害賠償責任。
    2.另按「損害賠償，除法律另有規定或契約另有訂定外，應
      以填補債權人所受損害及所失利益為限。」民法第216條
      第1項定有明文。
    (1)查關聖帝君神像當初刻好時之價值，含椅子為12萬5,000
       元正。然目前重做同一品質之價格，為17萬元正，此情
       有戊○○於原審所提出古笨北港玄緣軒古佛店負責人蔡
       榮（即原關聖帝君雕刻之師傅）單據乙紙可資為證；
       且經證人蔡榮於原審結證屬實。是刻關聖帝君神像含
       椅子之價格，自應依目前17萬元數額，作為損害賠償之
       金額方是，原判決依早年之12萬5,000元計算，顯然有誤
       。
    (2)另開光儀式，乃任何一尊神像於受供奉前，所需進行之
       必要儀式。此部分戊○○已取得原關聖帝君神像開光儀
       式之「天師府奏職法師」甲○○所出具之「開光點眼三
       獻法令」單據二紙，計3萬5,005元正（於本訴不計尾數
       ，以3萬5,000元整請求），以資為憑。
    3.戊○○將家中供奉之「佛祖」、「關聖帝君」神像，寄奉
      於財團法人嘉義縣新港奉天宮內，財團法人嘉義縣新港鄉
      奉天宮於收受兩尊神像時，除提供乙處位置供擺放外，另
      將二聯式編號005824號收據，交付戊○○，以示有收到該
      二尊神像。收據背面載有「敬啟者：善信大德，凡寄放在
      本宮之神尊於1年未請回視同棄權，即由本宮統一全權處
      理，寄放者不得有異議，敬請合作、功德無量，財團法人
      嘉義縣新港奉天宮」。由該文字記載，足顯財團法人嘉義
      縣新港奉天宮於信徒寄放神像1年內，負保管之責任；若
      超過1年，始任由其全權處理。再由財團法人嘉義縣新港
      奉天宮出具之二聯式單據，收據聯交由信徒，自留存根聯
      以觀，信徒於領取神像時，需將收據聯取出，與其留存之
      存根聯核對編號、神像，無訛後始得領取，亦足認其於戊○○寄託上開二尊神像1年內，應負保管之責任至明。財
      團法人嘉義縣新港奉天宮主張其未允為保管，兩造間未成
      立寄託契約云云，顯不足採。
    4.證人甲○○係天師府奏職法師，有經過64代天師認證法師
      資格，業經當庭呈奏職證，其具法師顧問資格無庸置疑；
      反觀證人丙○○，僅係從事一般神像雕刻之人，並非具有
      奏職法師資格之人，故關於「神像是否經開光儀式」之證
      詞，甲○○之證詞自較丙○○之證詞更為可信。且神像本
      身就是供信徒奉侍、祭拜、祈求之信仰中心，依證人甲○○所述，神像經過隆重之開光程序，確有必要。另從證人
      乙○○（前奉天宮神房人員）之證詞，亦足證戊○○確有
      將2尊神像放置財團法人嘉義縣新港奉天宮內，廟方並未
      說明不負保管之責任。又雕刻師傅所雕刻之產品，每因師
      傅之雕功、知名度不同，至產品價格呈現高低不同，此乃
      眾所皆知之事實。證人丙○○雖證稱伊雕刻關聖帝君僅需
      5萬元，所代表者只是伊個人雕刻出來之產品價值，並不
      足以否定蔡榮雕刻師傅雕刻本件關聖帝君神像所需之價
      格。
    5.上訴聲明：(1)原判決不利戊○○部分廢棄。(2)上廢棄部
      分，財團法人嘉義縣新港奉天宮應再給付戊○○8萬元，
      並自96年9月1日起至清償日止，按年息百分之五計算之利
      息。另答辯聲明：財團法人嘉義縣新港奉天宮之上訴駁回
      。
二、財團法人嘉義縣新港奉天宮於本院審理中除引用原審所為之
    陳述，並補充答辯稱：
（一）本件兩造間並未成立寄託契約。
    1.當事人主張有利於己之事實者，就其事實有舉證之責任，
      民事訴訟法第277條亦定有明文。本件戊○○既主張兩造
      間成立寄託契約，自應負舉證責任。而依最高法院17年上
      字第917號判例「若原告先不能舉證，以證實自己主張之
      事實為真實，則被告就其抗辯事實即令不能舉證，或其所
      舉證據尚有疵累，亦應駁回原告之請求。」
    2.稱寄託者，謂當事人一方以物交付他方，他方允為保管之
      契約，民法第589條定有明文。亦即一般寄託契約之成立
      ，須當事人間就物之保管意思一致。又寄託以保管為目的
      ，且須單純以保管為目的，是以縱有交付占有之事實，但
      移轉占有之目的，非單純為保管者，仍無成立寄託可言。
    3.查奉祀神明之廟宇接受神像之寄奉，其目的係提供放置場
      所供擺放神像，並非單純以保管為目的。證人乙○○證稱
      「（廟方提供位置讓人放置神像有何目的？）給信徒方便
      ，因為有些信徒家中翻修，神像寄放在廟裡。」（97.5.1
      3筆錄）；戊○○之訴訟代理人丁○○亦稱「（妳為何放
      置神像那麼久？）因為廟裡面香客多，吸香火神像會興旺
      。」（97.5.13筆錄第7頁）、「廟方是不會說保管的事」
      （97.7.15筆錄），足證戊○○放置神像在財團法人嘉義
      縣新港奉天宮，其目的係為吸取香火，並非單純以保管為
      目的，且財團法人嘉義縣新港奉天宮並未言明負保管責任
      。是財團法人嘉義縣新港奉天宮僅係提供放置場所予戊○○擺放神像，並未允為保管，雙方亦未言明有保管責任，
      則兩造間並未成立寄託契約無疑。
    4.戊○○所提出之收據聯暨存根聯，僅記載物品名稱、件數
      及日期，並無任何允為保管之記載，自不足以證明兩造間
      成立寄託契約。
    5.又收據聯上記載「物品名稱、件數及日期」以及在領回手
      續上須持單據核對無誤後始可領回，此係因財團法人嘉義
      縣新港奉天宮內放置眾多寄奉之神像，為方便處理及避免
      發生爭議之行政手續，自不得執此即主張奉天宮負有保管
      責任。
    6.收據聯背面所載之「敬啟者：善信大德，凡寄奉在本宮之
      神尊逾一年未請回視同棄權，即由本宮全權處理，寄奉者
      不得有異議，敬請合作、功德無量」，此亦不足以證明兩
      造間成立寄託契約。按每名信徒寄奉神像之期間長短不一
      ，任何廟宇均無可能硬性規定為一年，是上開記載顯係為
      避免寄奉之神像長期放置造成財團法人嘉義縣新港奉天宮
      困擾之措施，自難以此即謂兩造間成立寄託契約。此觀證
      人乙○○證稱「（一般神像放置時間有無規定？）正常是
      放置一、二個月由放置的人決定。」、「（奉天宮如果有
      人要放置神像可否拒絕？）不行。」、「（奉天宮內的神
      像有無放置二、三十年都沒有領回的？）有的。」益見明
      瞭（見97.5.13筆錄）。
    7.再者，雙方既未言明有保管責任，縱然收據聯並未載明「
      不負保管責任」，惟依論理法則，不能因此即反推財團法
      人嘉義縣新港奉天宮負有保管責任。況兩造就系爭神像之
      性質、價值、保管方法、保管費用、賠償等均未說明及約
      定，益徵兩造並未訂立寄託契約。
（二）證人乙○○證稱「（神像放置在廟裡有無收費？）沒有。
      」、「（放置的位置可否指定？）不能，位置是廟方決定
      的，當時因為廟在重建，所以很多神像都沒有鎖起來。」
      、「（奉天宮本身的神像是否全部上鎖保護？）有部分有
      ，有部分沒有。」、「（本件事發生前非奉天宮本身的神
      像之放置是否有上鎖？）沒有，就是發生本件後才有上鎖
      ，之前如果有空間就放在有上鎖的地方，沒有空間就放在
      沒有上鎖的地方。」、「（有無派人管理？）有值班人員
      ，因為神像太多，無法一一清點。」是戊○○寄奉系爭神
      像時，雖有加添香油錢，然此乃戊○○基於信仰對財團法
      人嘉義縣新港奉天宮之捐獻。財團法人嘉義縣新港奉天宮
      內之神像，除具有古蹟價值者上鎖保護外，其他之神像，
      縱然是財團法人嘉義縣新港奉天宮本身的神像也沒有上鎖
      保護。足見，系爭神像雖未上鎖，財團法人嘉義縣新港奉
      天宮並無過失可言。
（三）退步言之，本件如需賠償，茲述意見如下：
    1.戊○○不得請求開光費用
    (1)按關於賠償損害之請求，以受有實際損害為要件；又損
       害賠償之範圍，應以被害人實際所受損害為衡（民法第
       216 條及最高法院19年上字第2316號判例意旨參照）。
       依通說見解，回復費用之請求，應以必要者為限。所謂
       「開光」、「加持」等，乃係心理作用的方法，並非必
       要費用，自非損害賠償請求之範圍。證人丙○○專門雕
       刻神像歷三十多年，渠亦證稱「不一定要法師開光」（
       97.5.13筆錄第6頁末行）；至於甲○○所稱神像開光後
       臉會不一樣，不經過開光儀式家宅不平安云云，純屬證
       人甲○○個人之觀點，並無任何科學上之依據與驗證，
       不足以作為必要費用之論斷。
    (2)又甲○○證稱伊於5、6年前擔任法師，沒有幫戊○○的
       神像做過開光儀式等語。足見，戊○○稱伊已取得「原
       」關帝聖君神像開光儀式之法師甲○○所出具之單據，
       計3萬5005元云云（見戊○○97.1.21聲明上訴狀），乃
       蓄意欺瞞，並非事實。再者，一般神像價格均在2萬元以
       下，開光費用若需高達3萬5000元，其不合理，固不待言
       。即甲○○亦不諱言「（一般開光的儀式都要如你所列
       之項目？）法不同，師承也不同，項目也不同，沒有統
       一的標準，差在簡略及隆重。」；證人丙○○更證稱「
       我不收開光費用」。足見，戊○○以甲○○出具之單據
       主張3萬5000元之開光費用，不足憑採。
    2.重雕系爭仿朝天宮文昌夫子（關聖帝君）且含檜木椅子之
      神像，其市價為5萬元。
    (1)證人丙○○證稱「（一般以台灣牛樟雕刻關聖帝君一尺
       二吋七分半，椅子是用台灣檜木製作，高一尺寬九吋，
       所需費用若干？）五萬，包括雕刻、開光並製作椅子完
       成。」、「（你是否可以雕刻我之前這尊神像？）可以
       ，她就是要仿北港朝天宮文昌殿神像，我也曾經做過該
       神像。」
    (2)按證人丙○○專門雕刻神像，已歷三十多年，也曾經雕
       刻過仿北港朝天宮之關聖帝君神像，其證稱以台灣牛樟
       重雕相同規格之系爭神像且含檜木椅子之價格為5萬元，
       應屬可採。
    3.查北港朝天宮文昌夫子（關聖帝君）神像，係民國前4年
      林起鳳所雕刻之作品。因此，嗣後任何雕刻師父仿朝天宮
      關聖帝君神像而雕刻之仿作，均屬「仿製品」，包括之前
      蔡炯容仿朝天宮關聖帝君神像而雕刻之系爭神像，亦在仿
      製品之列。既為仿製品即無強求由特定人雕刻之理（否則
      如蔡炯容已出國或無法再雕刻，又該如何？）。俗云「賠
      錢的生意沒人作」，專門雕刻神像之丙○○既能以5萬元
      雕刻相同規格、材質之系爭神像，足認其市價為5萬元。
（四）按財團法人嘉義縣新港奉天宮對寄奉之神像並不負保管責
      任，已如前述。惟財團法人嘉義縣新港奉天宮董事會仍願
      意重新雕刻一尊神像予戊○○奉祀，惜戊○○並不接受，
      財團法人嘉義縣新港奉天宮既然明知系爭神像之市價為5
      萬元，而財團法人嘉義縣新港奉天宮之所有財產均來自信
      徒無私之奉獻，當然不能慷信徒之慨如戊○○所願，此一
      併敘明。
（五）上訴聲明：1.原判決不利於財團法人嘉義縣新港奉天宮部
      分廢棄。2.上開廢棄部分，戊○○第一審之訴駁回。另答
      辯聲明：戊○○之上訴駁回。
三、本院之判斷：
    查戊○○主張其於95年5月13日，將家中之「佛祖」及「關
    聖帝君」神像各1尊寄奉於財團法人嘉義縣新港奉天宮，而
    該尊「關聖帝君」神像即為起訴狀所附原證四規格及所附照
    片中之神像等情，業據其提出被告出具之收據聯暨存根聯各
    1紙、照片4張及規格明細為證，且為財團法人嘉義縣新港奉
    天宮所不爭執（見本院卷第63頁），自堪信為真實。是本件
    所爭執者，為兩造就該系爭神像放置之事實，是否屬寄託契
    約？財團法人嘉義縣新港奉天宮應否對戊○○負債務不履行
    或侵權行為損害賠償責任？經查：
（一）關於債務不履行損害賠償責任部分：
    1.按稱寄託者，謂當事人一方，以物交予他方，他方允為保
      管之契約，民法第589 條第一項定有明文。亦即一般寄託
      契約之成立，須當事人間就物之保管意思一致，除有正式
      成立寄託契約之意思，尚需將寄託物交付始可。寄託以保
      管為目的，且須單純以保管為目的，是以雖有交付占有，
      亦有保管之事實，但移轉占有之目的，非單純為保管者，
      仍無成立寄託可言。
    2.查證人乙○○於本院97年5月13日準備程序期日具結證稱：
      「（神像放置在廟裏有無收費？）沒有。」、「（放置的
      位置可否指定？）不能，位置是廟方決定的，當時因為廟
      在重建，所以很多神像都沒有鎖起來。」、「（廟方提供
      位置讓人放置神像有何目的？）給信徒方便，因為有些信
      徒家中翻修，神像寄放在廟裡。」、「（奉天宮如果有人
      要放置神像可否拒絕？）不行。」、「（奉天宮宮門開閉
      時間？）農曆一月起至三月底都不關門，四月以後至十二
      月底晚上十二時關廟門。」（見本院卷第48、49頁），依
      證人乙○○上開證述，財團法人嘉義縣新港奉天宮接受神
      像之寄奉並不收費且不能拒絕他人放置神像，另一年間有
      三個月時間不關閉宮門，是難認財團法人嘉義縣新港奉天
      宮接受神像之寄奉有保管之意思。而戊○○之訴訟代理人
      丁○○亦稱：「（妳為何放置神像那麼久？）因為廟裡面
      香客多，吸香火神像會興旺。」、「（廟方有無言明會幫
      妳保管？）廟方是不會說保管的事」（見本院卷第51、69
      頁）。足認戊○○放置系爭神像在財團法人嘉義縣新港奉
      天宮時，財團法人嘉義縣新港奉天宮並未言明負保管責任
      。
    3.又戊○○雖主張依其所提出之收據聯暨存根聯即代表財團
      法人嘉義縣新港奉天宮有保管之義務等語，惟上開收據聯
      暨存根聯僅記載物品名稱、件數及日期，並無任何允為保
      管之記載，至於收據聯背面所載之「敬啟者：善信大德，
      凡寄奉在本宮之神尊逾一年未請回視同棄權，即由本宮全
      權處理，寄奉者不得有異議，敬請合作、功德無量」，亦
      未記載寄奉未逾一年之法律關係為何，不足以證明兩造間
      成立寄託契約。是財團法人嘉義縣新港奉天宮僅係提供放
      置場所予戊○○擺放神像，並未允為保管，則兩造間並未
      成立寄託契約無疑。故戊○○依寄託契約之法律關係，請
      求被上訴人賠償損害，並無理由。
（二）關於侵權行為部分：
      另按因故意或過失，不法侵害他人之權利者，負損害賠償
      責任。故意以背於善良風俗之方法，加損害於他人者亦同
      。違反保護他人之法律者，推定其有過失，民法第184條
      定有明文。本件財團法人嘉義縣新港奉天宮就系爭神像之
      放置不負保管義務已如前述，而戊○○亦無法證明系爭神
      像失竊係因財團法人嘉義縣新港奉天宮所致，自與民法第
      184條侵權行為要件不符，是財團法人嘉義縣新港奉天宮
      亦不負侵權行為責任。
四、從而，戊○○請求財團法人嘉義縣新港奉天宮給付20萬5,00
    0元及自起訴狀繕本送達翌日起至清償日止，按年息百分之
    五計算之利息，即無理由，應予駁回。原審判命財團法人嘉
    義縣新港奉天宮應給付戊○○12萬5,000元及自96年9月1日
    起至清償日止，按年息百分之五計算之利息，自有未洽。財
    團法人嘉義縣新港奉天宮上訴意旨指摘原判決不當，求予廢
    棄改判，為有理由，自應由本院予以廢棄改判，如主文第一
    、二項所示。至於原判決為戊○○敗訴之判決部分，經核於
    法並無不合，戊○○上訴意旨求予廢棄改判，為無理由，應
    駁回其上訴。
五、因本案事證已臻明確，兩造其餘主張陳述及所提之證據，均
    毋庸再予審酌，附此敘明。
六、據上論結，本件戊○○上訴無理由，財團法人嘉義縣新港奉
    天宮上訴為有理由，依民事訴訟法第436條之1第3項、第450
    條、第449條第1項、第78條、第463條，判決如主文。
中    華    民    國    97    年    8     月    20    日
                  民一庭審判長法  官  林世芬
                              法  官  林望民
                              法  官  吳芝瑛
本判決不得上訴。
以上正本證明與原本無異。
中    華    民    國    97    年    8     月    20    日
                              書記官  馮澤文


司法院資訊處製作；財團法人民間司法改革基金會備份。
